最高法院民事判決　　　　　　　　　　　　　　　八十六年度台上字第二六二八號
　　上　訴　人　乙○○
　　　　　　　　甲○○
　　被 上訴 人　丙○○
　　訴訟代理人　蘇弘志律師
右當事人間請求減少價金事件，上訴人對於中華民國八十六年一月十三日台灣高等法
院第二審更審判決（八十五年度上更(一)字第一九九號），提起上訴，本院判決如左：
    主  文
原判決除假執行部分外廢棄，發回台灣高等法院。
    理  由
本件上訴人主張：乙○○、甲○○於民國七十七年十一月二十八日分別向被上訴人購
買其所建「台北加州」大廈Ｃ五棟一樓、Ｃ四棟一樓房屋及其基地所有權應有部分，
約定房屋面積室內為四八‧一坪及四四‧三坪，公共設施為六坪及五‧八坪，總價各
為新台幣（下同）一千零九十萬元及一千零十八萬元。嗣被上訴人將房屋交屋交付後
，乙○○、甲○○發覺房屋之室內面積僅有四一‧八坪及三八坪，各短少六‧三坪，
自屬不完全給付。依民法第二百二十七條規定，自得請求被上訴人賠償損害等情，爰
求為命被上訴人依次給付乙○○、甲○○一百二十六萬九千三百十八元、一百二十八
萬零一百二十二元及其法定遲延利息之判決（乙○○及甲○○另請求被上訴人賠償車
位之損失各三十萬六千九百二十三元部分，業經原法院前審判決乙○○及甲○○敗訴
確定）。
被上訴人則以：建物平面圖並非兩造契約之內容，兩造並未約定室內面積應為四八‧
一坪及四四‧三坪，伊交付之房屋，其面積合於契約之約定。所謂使用面積，包括當
樓層之電梯間、樓梯間等「小公」，計入「小公」後，室內面積並無不足。況坪數不
足為瑕疵擔保問題，上訴人逾六個月始主張，已生失權效果等語，資為抗辯。茲上訴
人已依假執行程序，乙○○、甲○○依序執行受領五十九萬九千八百四十元五角、六
十一萬五千八百五十六元五角，依民事訴訟法第三百九十五條第二項規定，併求為命
乙○○、甲○○分別如數返還上開給付，並加付法定利息之判決。
原審將第一審所為上訴人勝訴部分之判決廢棄，改判駁回上訴人此部分之訴，及駁回
上訴人在第一審所受不利判決部分之附帶上訴，暨命上訴人乙○○、甲○○依序返還
被上訴人因實施假執行所受領之五十九萬九千八百四十元五角、六十一萬五千八百五
十六元五角並其利息，係以：查乙○○、甲○○於七十七年十一月二十八日分別向被
上訴人預購系爭「台北加州」Ｃ五棟一樓、Ｃ四棟一樓房屋及基地所有權應有部分，
約定房屋坪數為五四‧一坪、五○‧一坪，被上訴人已將房地交付乙○○、甲○○使
用並移轉所有權登記在案，乙○○等亦已付清價金之事實，業據乙○○、甲○○提出
房屋土地買賣契約書、建築改良物所有權狀及「台北加州」Ｃ、Ｄ區一樓總配置圖影
本為證。而被上訴人交付房屋之面積，依建築改良物所有權狀所示，Ｃ五棟一樓（即
台北縣新莊市○○路八十七巷四號）合計一七八‧五二五六平方公尺，共五四‧○○
三七坪，Ｃ四棟一樓（即台北縣新莊市○○路八十七巷六號）合計一六四‧○八二九
平方公尺，共四九‧六三四八坪，其中Ｃ五棟一樓房屋室內面積四一‧八坪，Ｃ四棟
一樓房屋室內面積為三八坪，此亦為兩造所不爭執。本件首應審究者為當層樓梯間、
電梯間（即俗稱小公）是否屬於私有面積及廣告平面圖是否為契約之內容﹖經查：(一)
「私有面積」一詞，並非法律用語，中華民國消費者文教基金會建築委員會於七十七
年編著、消費者報導雜誌社出版之「購屋指南」載有：「……有些建設公司只列私有
面積及公共設施面積，而所謂私有面積包括室內、陽台及當層電梯間、樓梯間及走廊
等分擔面積在內，至於公共設施面積只包括地下室及屋頂突出物之公共面積的分擔…
…」等語；又（原法院）前審於八十三年九月十七日以院民玄字第一三二三五號函
請中華徵信所企業股份有限公司鑑定七十七年九、十月間房地產及仲介業者銷售房屋
時，於廣告說明書或平面圖所稱之「私有面積」意義為何﹖據覆：「私有面積」指區
分所有登記之建築物，區分所有權人擁有建築物之一部分專有，這部分專有面積具有
獨立性，不但具有產權登記之獨立性，經濟上亦具有獨立效用，故其獨立性應包含經
濟上條件，即包含該層之樓梯間、電梯間及走道（即俗稱小公），是所謂「私有面積
」並非僅指房屋所有權單獨所有之部分；且依土地登記規則第六十九條規定：「……
建物屬區分所有者，並共同使用部分於勘測時，除有特殊情形者外，應測繪於各區分
所有建物之內……」，本件建物共同使用部分之登記情形，雖非屬土地登記規則第六
十九條規定之情形，惟坊間建商因土地登記規則第六十九條之規定而將當層電梯間、
樓梯間及走廊等分擔面積歸列於區分所有建物內，已如前述「購屋指南」中所述；且
中華民國建築投資商業同業公會全國聯合會八十四年二月九日八十四建投全聯字第一
五一八號函，就為解決非屬法律名詞之「使用面積」、「私有面積」與「公共面積」
之定義爭議，邀請內政部營建署與行政院公平交易委員會、消費者保護委員會等政府
機關及相關事業團體研商之結論，亦認為：「不動產買賣契約日在八十一年二月四日
公平交易法實施前，廣告平面圖所載之使用面積或私有面積，依交易習慣應包含當層
電樓梯間及走道」，又該會於八十三年十一月十四日以建投全聯字第一三五九號致
函司法院亦為相同之說明，有該函附卷可稽。足見被上訴人所辯私有面積包含當層樓
之樓梯間、電梯間之面積，尚屬可採。(二)乙○○、甲○○所提出之廣告平面圖上並未
標明室內及附屬建物之面積，而依兩造所定系爭房屋土地買賣契約書，第一條除僅約
定房屋面積之總坪數外，且表明房屋坪數包括「室內、陽台、梯間、走道及其他公共
設施等之分攤在內」，業將「室內、陽台、梯間、走道」與「公共設施」作明確之區
隔劃分，將「室內、陽台、梯間、走道」約定為同一屬性之建物；另將前述以外之建
物，約明為「其他公共設施」；換言之，廣告平面圖上所謂「私有面積」乃將屬於「
室內、陽台、梯間、走道」之當層主建物、附屬建物、樓梯間、電梯間合併計算，其
餘方屬公共設施。況被上訴人業於七十九年九月二十四日、同年十一月八日分別將系
爭房屋交予乙○○、甲○○，有渠等所簽交屋同意書、權狀收條及交屋證明書附卷可
稽，苟被上訴人所交付房屋扣除誤差後室內面積各短少六‧三坪，乙○○、甲○○斷
無不提出異議而同意交屋，且遲至近五年以後之八十二年間始提起本件訴訟之理，乙
○○、甲○○主張私有面積僅指主建物及陽台、花台等附屬建物而言，尚非有據。(三)
乙○○、甲○○又主張被上訴人持「台北加州」Ｃ、Ｄ區一樓總配置圖及營建概要與
建材設備說明向伊等解說欲出售之房屋在建築時所用之材料，並保證完工後之建坪與
平面圖相符，該平面圖已為契約之內容云云，然按兩造間所訂房屋土地買賣契約第十
八條約定：「本約附件視為本約之一部分，與本約具有同等效力，但有關本標的之廣
告及宣傳品，僅供參考之用，一切說明應以本契約為準」等語，本件廣告平面圖並未
經兩造引為契約之附件，又乙○○、甲○○對於被上訴人於銷售時「保證完工後之建
坪與平面圖相符」之情事，復未舉證以其說，足見乙○○、甲○○主張上開平面圖為
契約之內容，尚不足採。另按法院廢棄宣告假執行之本案判決者，應依被告之聲請，
將其因假執行所為給付，於判決內命原告返還，民事訴訟法第三百九十五條第二項定
有明文。本件乙○○、甲○○於八十三年九月二十一日以台灣台北地方法院八十二年
度訴字第二三一○號民事判決（即本件第一審判決）准予假執行部分為執行名義，聲
請台灣板橋地方法院對被上訴人為強制執行，並於八十四年五月三日分別受領五十九
萬九千八百四十元五角、六十一萬五千八百五十六元五角，有領款收據附於台灣板橋
地方法院八十三年度執字第七一三○號民事執行案卷可稽，乙○○、甲○○依不完全
給付之法律關係，請求被上訴人減少價金，既為無理由，不應准許，第一審判令被上
訴人給付部分，應予廢棄，並駁回乙○○、甲○○此部分之訴，而被上訴人請求乙○
○、甲○○返還伊因假執行所為之給付部分，即乙○○、甲○○依序為五十九萬九千
八百四十元五角、六十一萬五千八百五十六元五角及其利息為有理由，應予准許，至
於乙○○、甲○○請求被上訴人再為給付七十二萬四千三百十八元、七十二萬零二百
二十二元部分，則為無理由，第一審為渠等敗訴之判決，並無不合等詞，為其判斷之
基礎。
惟按土地登記規則第六十九條規定：「申請建物所有權第一次登記前，應先向登記機
關申請建物勘測。建物屬區分所有者，其共同使用部分於勘測時，除有特殊情形者外
，應測繪於各區分所有建物之內。登記機關發給建物勘測結果時，應附發建物位置圖
及平面圖。」原審既謂本件建物共同使用部分之登記情形，非屬該條文規定之情形云
云，而又謂惟坊間建商因該條文規定而將當層電梯間、樓梯間及走廊等分擔面積歸列
於區分所有建物內，故被上訴人辯稱：「私有面積」包括當層樓之樓梯間、電梯間等
「小公」面積等語，尚屬可採云云，已有可議。申言之，能否謂因坊間有建商將當層
電梯間、樓梯間等之分擔面積歸列於區分所有建物內，以為促銷之手段，而得遽指被
上訴人上述抗辯為可採，尚有審究餘地。又查上訴人於事實審曾主張：系爭房屋土地
買賣契約書第四條業已明定：樓梯、電梯、通道……等均係供公共通行休憩之用，任
何用戶均不得占用……；特約條款第一條載明：本大廈之公共設施由「台北加州」管
理委員會統一管理維護，其產權歸共有人持分共有，甲方（指上訴人）不得以任何理
由占有使用或加建；可知絕無「小公」可充「私有面積」之習慣。且「中華民國技術
學會」其客觀學術性之論斷亦認為：有關電梯間、樓梯間等均屬公共設施面積等語，
並提出中華民國建築技術學會函一件及房屋土地買賣契約書二件為證（見原法院上字
卷五九頁、一七七頁正反面，原審卷一○五頁、一七五頁反面，第一審外放證物），
原審就上訴人之此項主張及所提證據，概未斟酌，並說明何以不足採取之意見，遽憑
前揭理由，而為不利於上訴人之判斷，自有未合，且難昭折服。末查上訴人另曾主張
：被上訴人預期可利用欺罔性之說法以「小公」混充為（室內）私有面積，促銷房屋
時儘量美化，表示將依廣告平面圖交屋，才騙得伊等之同意立約購買，事後則以較小
坪數之（室內）私有面積搪塞，且被上訴人自交屋至涉訟，均不承認（室內）私有面
積不足，由此可知，被上訴人確屬有預謀性故意不告知瑕疵等語（見原法院上字卷第
一七八頁，原審卷一七七頁反面、一七八頁），如被上訴人明知系爭房屋有室內坪數
較約定不足之瑕疵而故意不告知上訴人，致上訴人權益受損，則上訴人此項主張自屬
其攻擊方法之一種，原審未於判決理由項下，說明其取捨意見，亦有判決不備理由之
違法。上訴論旨，指摘原判決不當，求予廢棄，非無理由。
據上論結，本件上訴為有理由，依民事訴訟法第四百七十七條第一項、第四百七十八
條第一項，判決如主文。
中      華      民      國    八十六    年      八      月    二十二    日
                              最高法院民事第一庭
                                  審判長法官  李  錦  豐
                                        法官  楊  鼎  章
                                        法官  李  慧  兒
                                        法官  蘇  茂  秋
                                        法官  陳  國  禎
      右正本證明與原本無異
                                              書  記  官
中      華      民      國    八十六    年      九      月      十      日
